臺灣高等法院刑事判決　　　　　　　100年度交上易字第116號
上　訴　人　臺灣臺北地方法院檢察署檢察官
上　訴　人
即　被　告　林逸仁
輔　佐　人
即被告之父　林建治
選任辯護人　鄭志政律師
上列上訴人因被告過失致死案件，不服臺灣臺北地方法院99年度
交易字第421號，中華民國100年2月11日第一審判決（起訴案號
：臺灣臺北地方法院檢察署99年度偵字第7766號），提起上訴，
本院判決如下：
    主  文
上訴駁回。
    事  實
一、 林逸仁於民國（下同）99年1月14日凌晨1時16分許，駕駛
     車牌號碼為2860-DC號之自用小客車，沿臺北市中山區○○
     ○路○段由北往南方向行駛，行至該路段與錦州街口時，應
     注意車前狀況、且汽車行駛至交叉路口應遵守燈光號誌，
     行車速度應依速限標誌或標線之規定，於無速限標誌或標
     線時，行車時速則不得超過50公里，而依當時天候晴、柏
     油乾燥路面、無缺陷、無障礙物、視距良好等非不能注意
     之情形，竟疏未注意，適有王允峰駕駛車牌號碼為199-YN
     號之營業用自小客車，沿臺北市○○區○○街由西向東方
     向行經該路口，仍貿然闖越紅燈，超速往前行駛，致其所
     駕駛自用小客車車頭部分撞擊王允峰所駕駛營業用小客車
     之左側後車門部分，致王允峰因而受有骨盆腔閉鎖性骨折
     、氣胸等傷害。嗣經送往馬偕紀念醫院急救後，因前開傷
     害導致吸入性肺炎，而於同年1月21日傷重不治死亡。林逸
     仁於車禍肇事後，停留於原地，於未被有偵查犯罪機關查
     悉其犯罪前，託人電話報警，並報明肇事者姓名、地點請
     警方前往處理；待警到場後，向前來處理車禍之臺北市政
     府警察局中山分局交通分隊員警承認其為車禍肇事之人，
     而自首犯罪，接受裁判。
二、案經被害人王允峰之兄王允河訴請及臺灣臺北地方法院檢察
    署檢察官據報相驗後自動檢舉偵查起訴。
    理  由
壹、證據能力部分：
一、被害人王允峰交通事故談話筆錄部分：
（一）按被告以外之人於審判中，有死亡之情形，其於司法警察
      官或司法警察調查中所為之陳述，經證明具有可信之特別
      情況，且為證明犯罪事實之存否所必要者，得為證據，刑
      事訴訟法第159條之3第1款定有明文。經查：證人王允峰
      已於99年1月21日死亡，此有臺灣臺北地方法院檢察署相
      驗屍體證明書在卷可憑（相字卷第24-1頁），堪予認定。
（二）又按，所謂誘導訊（詢）問之禁止，係指交互詰問時，對
      於行主詰問以提出證據之一造當事人，禁止其使用「問話
      中含有答話」之詰問方式，蓋此項主詰問之對象恆為「友
      性證人」，若將主詰問人所期待之回答嵌入問話當中，足
      以誘導受詰問之證人迎合訊（詢）問作答，背離自己經歷
      而認知之事實，故而禁止之。然司法警察（官）本於調查
      犯罪證據而詢問證人，既非行主詰問以提出證據之一造當
      事人，且任何證人對司法警察（官）而言，亦非「友性證
      人」，均不致於發生迎合詢問作答之虞，自無禁止誘導詢
      問之可言。又儲存在人腦之永久記憶，往往須藉助於「場
      景」或「話引」使能清楚喚出腦底深處之記憶，因而，行
      訊（詢）問時，使用喚醒記憶之訊（詢）問方式，旨在引
      導證人針對事實之細節詳予敘述，與誘導訊問不同，不能
      視之為法律所禁止之誘導訊問，最高法院97年度臺上字第
      6165號、第3936號、98年度臺上字第5530號判決明揭此旨
      。經查，證人王允峰於行車事故發生後，曾送往馬偕紀念
      醫院淡水分院緊急救護，同日警方前往醫院詢問證人王允
      峰製作筆錄時，證人王允峰意識清楚，僅因身體受有嚴重
      傷害，回答聲音較微弱等情，業據證人王允河即王允峰之
      兄、證人即承辦警員彭恩良於原審審理時證述無訛（原審
      卷第119頁至第124頁）；又經原審勘驗證人王允峰上開交
      通事故談話紀錄所示之警詢光碟，辯護人當庭肯認勘驗結
      果與光碟內容相符，此有原審勘驗筆錄在卷可稽（原審卷
      第160頁至第162頁），足認係證人王允峰本人於意識正常
      之狀態下所製作之筆錄，而非他人代為回答之內容。又證
      人王允河證稱：伊抵達醫院時，警察已在場詢問證人王允
      峰，自伊抵達醫院起至伊於王允峰之前揭談話紀錄表上簽
      名止，歷時約為1小時，在醫院期間伊始終陪在證人王允
      峰身旁，當場有親耳聽聞證人王允峰向警方表示伊原在該
      處停等紅燈，待綠燈後始起步，隨即發生碰撞等語（原審
      卷第123頁、第124頁）。然而，原審勘驗證人王允峰之錄
      音內容相當簡短，足認警察彭恩良於詢問證人王允峰時，
      並非全程錄音。佐以證人王允河明確證稱行車經過係證人
      王允峰自行告知警方（原審卷第122頁、第123頁反面、第
      124頁），是警察既先與證人王允峰會談車禍發生經過後
      ，始於製作警詢筆錄時，整理、確認證人王允峰之供述內
      容，自難認證人王允峰之前揭警詢筆錄全然基於警察之誘
      導而製作。是被告與辯護人認上揭證人王允峰之交通事故
      談話紀錄之證言，係出警察誘導詢問，而無證據能力云云
      ，應非可採。
二、按被告以外之人於審判外之言詞或書面陳述，除法律有規定
    者外，不得作為證據，刑事訴訟法第159條第1項定有明文，
    此即學理上所稱「傳聞證據排除法則」。又被告以外之人於
    審判外之陳述，雖不符同法第159條之1至第159條之4之規定
    ，而經當事人於審判程序同意作為證據，法院審酌該言詞陳
    述或書面陳述作成時之情況，認為適當者，亦得為證據。當
    事人、代理人或辯護人於法院調查證據時，知有第159條第1
    項不得為證據之情形，而未於言詞辯論終結前聲明異議者，
    視為有前項之同意，此則據同法第159條之5規定甚明。鑒於
    採用傳聞證據排除法則重要理由之一，係因傳聞證據未經當
    事人之反詰問予以覈實，若當事人願放棄對原供述人之反對
    詰問時，原則上即可承認該傳聞證據之證據能力。而揆諸我
    國刑事訴訟法第159條之5之立法理由，除參照前述傳聞證據
    排除法則之基本法理外，亦參考日本刑事訴訟法第326條之
    立法例，查日本刑事審判實務之運作，有關檢察官及被告均
    同意作為證據之傳聞書面材料或陳述，可直接援引該國刑事
    訴訟法第326條作為傳聞例外之法律依據，僅在檢察官與被
    告或其辯護人不同意之情況下，乃須根據其他傳聞例外規定
    ，俾以斟酌該等傳聞書面材料或陳述是否具有證據能力，在
    當事人間無爭執之案件中，傳聞證據基本上均可依據前引規
    定提出於法院使用。據此，我國刑事訴訟法第159條之5之適
    用應可作同上之解釋。被告及其辯護人除就上開證人王允峰
    交通事故談話紀錄表外，公訴人、被告與辯護人就本件判決
    所引之被告以外之人於審判外之陳述，於本院行準備程序時
    ，均表明同意有證據能力（本院100年4月25日準備程序筆錄
    第3頁至第6頁），而本院審酌上開傳聞證據作成時之情況，
    核無違法取證及證明力明顯過低之瑕疵，為證明犯罪事實所
    必要，亦認為以之作為證據為適當，根據上開規定及說明，
    作為本件判決認定被告犯罪事實之被告以外之人於審判外陳
    述是否屬於傳聞之例外，無庸先行考量刑事訴訟法第159條
    之1第2項、第159條之2、第159條之3等規定，得逕依同法第
    159條之5規定作為證據。
貳、得心證之理由：
一、訊據上訴人即被告固坦承：車禍發生前，伊駕駛前開自用小
    客車，沿臺北市○○○路由北往南方向行進，被害人王允峰
    則駕駛營業用小客車行駛於錦州街由西往東方向，兩車於新
    生北路與錦州街口發生碰撞，伊車的車頭撞擊被害人王允峰
    車輛後半段，被害人王允峰因此死亡等情，惟矢口否認有何
    過失致死犯行，辯稱：當日伊沿臺北市○○○路由北往南行
    進，時速約40至50公里間，該路口號誌燈號係正常運作，伊
    行向之號誌燈號為綠燈，只記得一進入路口即發生撞擊云云
    。
二、經查，被害人王允峰於99年1月14日凌晨1時16分許，駕駛車
    號199-YN營業用小客車，行至臺北市○○街與新生北路2段
    路口時，因與被告所駕駛車號2860-DC號自用小客車發生碰
    撞，受有骨盆腔閉鎖性骨折、氣胸等傷害，經送馬偕紀念醫
    院淡水分院救護，嗣後因吸入性肺炎而生有死亡結果，此業
    據被告供認不諱，復有馬偕紀念醫院淡水分院診斷證明書、
    臺灣臺北地方法院檢察署相驗屍體證明書、檢驗報告書、道
    路交通事故現場圖、交通事故補充資料表、道路交通事故調
    查報告表（一）（二）、交通事故談話紀錄表、現場照片等
    在卷足憑（相字卷第21頁、第22頁、第24-1頁、第25頁至第
    30頁、偵字卷第31頁至第36頁、第42頁至第58頁）。堪認被
    害人王允峰與被告發生行車事故，因而肇致死，是被害人王
    允峰死亡與本件車禍之間，具有相當因果關係。
三、又查，被告所駕自用小客車於前車頭部分有嚴重撞擊痕跡，
    被害人王允河駕駛之營業用小客車輛遭撞擊處則係於左後車
    門處，此觀諸車損照片及交通事故補充資料表即明（偵字卷
    第32頁、第51頁至第54頁、第58頁）；加以被告亦自承伊的
    前車頭部分撞擊被害人王允峰所駕駛車輛之後半段等語（原
    審卷第27頁反面），足見兩車撞擊位置分別係被告所駕駛車
    輛之前車頭部分，以及被害人王允峰所駕駛車輛之左後車身
    。再被告自承伊當時係行駛於新生南路上，行向為北往南方
    向之內側車道等語（偵字卷第33頁）；而參諸道路交通事故
    現場圖所繪製事故發生後相關車輛位置及現場事故照片（偵
    字卷第31頁、相字卷第62頁至第79頁），被害人王允峰駕駛
    之營業用小客車車頭朝向車道，與錦州街平行橫越於安全島
    上；被告所駕駛之自用小客車則距離被害人王允峰車輛9.5
    公尺，而以車頭朝安全島、右側車身翻倒於安全島上，已認
    兩車發生撞擊時，被害人王允峰之車輛係自被告右前方進入
    前開路口，並已超過被告所行駛車道之分向線，被害人王允
    峰車輛之後段車身在被告車輛之前方。且當時天候晴朗、路
    面乾燥、無缺陷、無障礙物，視距良好，有道路交通事故調
    查報告表（一）在卷可稽（偵字卷第35頁）。被告進入前揭
    路口時當可看見被害人王允峰之車輛已行至其車輛之正前方
    ，幾將完全通過路口，而非突然駛出之不可預測狀況；再佐
    以被告於警詢時對於自己行向之號誌燈為何，均表示不記得
    （偵字卷第12頁、第34頁），顯見被告行至前開路口時，疏
    於注意行車動態，亦未查看交通號誌。從而，被害人王允峰
    之車輛既已行至被告之前方，被告卻疏未注意車前狀況，而
    未採取安全措施，猶逕自往前行駛，致發生本件車禍，是以
    被告自有未注意車前狀況之過失行為。
四、復查，證人王允峰於警察彭恩良詢問而製作交通事故談話紀
    錄表時，業已證稱：伊行至臺北市○○○路與錦州街路口時
    ，先停等紅燈，待轉為綠燈後起步，旋即發生撞擊等語（偵
    字卷第34頁），並經原審勘驗證人王允峰之上開交通事故談
    話紀錄音光碟無訛（原審卷第160頁至第162頁）。而被告於
    警詢及檢察官訊問時均稱不清楚號誌燈為何，亦不知悉該處
    設有號誌燈（偵字卷第12頁、第67頁）；且被告於醫院救護
    期間，當場見聞警方詢問證人王允峰，並於同日提示證人王
    允峰之證言，被告仍表示不知悉當時行向之號誌燈為何（偵
    字卷第13頁至第14頁），足認被告進入路口時，因未注意號
    誌燈號，而有闖越紅燈之情。至被告於原審改稱：當時伊行
    向為綠燈，車速僅40至50公里間云云（原審卷第27頁至第28
    頁）。惟以人之記憶會隨時間經過而逐漸模糊；且被告製作
    警詢筆錄時有其父親陪同，檢察官訊問時亦委請辯護人在場
    （偵字卷第12頁、第67頁），倘被告於警詢或檢察官訊問時
    確知自身未闖越紅燈或未超速行駛，豈會於距離事故發生時
    較近之警詢或檢察官訊問時，就燈號及車速俱答稱不知，卻
    於距事發較久之原審99年7月2日行準備程序時，確知其行車
    速度及行向號誌燈號，此舉顯然悖乎常情，益見被告於原審
    以後辯稱行向燈號為綠燈、車速40至50公里云云，應屬畏罪
    卸責之詞，不足採信。況以，原審當庭勘驗證人王允峰上開
    交通事故談話紀錄之錄音光碟後，被告亦當庭供認其有過失
    （原審卷第161頁反面）。基此，可認被告亦有違反交通號
    誌指示，闖越紅燈之過失行為。
五、另被告辯稱：行車速度為40至50公里間云云。參諸道路交通
    事故現場圖所繪製事故發生後相關車輛位置及現場事故照片
    （偵字卷第31頁、相字卷第62頁至第79頁），被害人王允峰
    駕駛之營業用小客車車頭朝向車道，與錦州街平行橫越於安
    全島上；被告所駕駛之自用小客車則距離被害人王允峰車輛
    9.5公尺，而以車頭朝安全島、右側車身翻倒於安全島上，
    已認兩車發生撞擊時，被害人王允峰之車輛係自被告右前方
    進入前開路口，並已超過被告所行駛車道之分向線，被害人
    王允峰車輛之後段車身在被告車輛之前方時，遭被告駕車撞
    擊；且碰撞發生後，被害人王允峰駕駛營業用小客車自錦州
    街遭撞至新生北路安全島上，車輛旋轉180度，車頭朝向新
    生北路內側車道；被告駕駛之自用小客車則繼續前行至約9.
    5公尺前新生北路，右側車身翻倒於安全島上。又被害人王
    允峰所駕駛營業用小客車之前後車輪軸斷裂、左後車門撞凹
    ，被告所駕駛車輛之車損情形則為前車頭撞凹，此有道路交
    通事故補充資料表可考（偵字卷第32頁），足認兩車撞擊力
    道猛烈。況且，事故發生後，被告之車輛翻覆於安全島上，
    被害人王允峰的營業用自小客車旋轉180度，亦停於安全島
    ，顯見車禍發生時行車速度已逾被告所辯之僅有40至50公里
    。復參諸被告初次警方詢問時稱30至40公里、其後又稱不清
    楚車速，之前供稱之車速僅為猜測，檢察官訊問時更稱未注
    意車速，至臺北市車輛行車事故鑑定委員會陳述時又稱40公
    里，再於原審審理中則改稱40至50公里云云（偵字卷第12頁
    、第33頁、第67至68頁、第97頁、原審卷第27頁反面），是
    其供述反覆不一，益證所辯不可採信。再本件車禍，係被害
    人王允峰車輛之後半部車身遭被告撞擊，被告雖辯稱：係被
    害人王允峰超速行車云云，並無證據可佐，自難信實。
六、被告未注意車前狀況，復闖越紅燈，超速行駛等情業認定如
    前。此外，另經臺北市車輛行車事故鑑定委員會、臺北市車
    輛行車事故鑑定覆議委員會鑑定，亦咸認被告超速行駛暨違
    反號誌管制之行為，始為本件行車事故之肇事原因，被害人
    王允峰並無肇事因素，此有臺北市車輛行車事故鑑定委員會
    鑑定意見書、臺北市車輛行車事故鑑定覆議委員會覆議意見
    書等在卷可稽（偵字卷第96頁至第98頁、原審卷第51頁）。
    是以，被告對於本件事故負有過失責任應堪認定。本件事證
    明確，被告前開過失致死犯行，堪以認定，應依法論科。
參、論罪科刑及上訴駁回之理由：
一、核被告所為，係犯刑法第276條第1項之過失致死罪。被告於
    犯罪未發覺前，即託人電話報警，並報明肇事者姓名、地點
    請警方前往處理，嗣警到場後，又主動向據報前往現場處理
    之警員承認其為肇事人之事實，此有臺北市○○○○○道路
    交通事故肇事人自首情形紀錄表1紙在卷可按（偵字卷第37
    頁），嗣且接受審判，爰依刑法第62條前段之規定，減輕其
    刑。
二、原審以被告犯罪明確，而適用刑法第276條第1項、第62條前
    段、第41條第1項前段、刑法施行法第1條之1，並審酌被告
    因駕車輕忽，未遵守相關交通安全規則，造成無可回復之人
    命損失，情節非輕，犯後猶多所狡辯，反覆不一，未坦認犯
    行，惟念及被告努力尋找死者王允峰之大陸配偶翁淑珍，與
    之達成民事和解，有財團法人海峽交流基金會核驗暨大陸地
    區浙江省杭州市公證之被告與汪淑珍簽訂之和解協議書（原
    審卷第203頁至第206頁）等可憑，且賠付告訴人王允河醫療
    及喪葬費用27萬餘，有告訴人王允河書立之收據（偵字卷第
    73頁），暨其生活狀況等一切情狀，量處有期徒刑5月，並
    諭知如易科罰金，以新臺幣1000元折算1日。經核原判決上
    開認事用法，洵無違誤，量刑亦屬妥適。檢察官上訴意旨略
    以：被告以申請調解為由，拖延與告訴人等賠償之協調，被
    害人王允峰死亡後，僅由其父母出面致意，被告從未主動慰
    問家屬，亦未至被害人王允峰靈前上香致意，事後僅以少數
    金額與被害人王允河之配偶王淑珍達成人民幣33萬元之民事
    和解，被害人王允河之喪葬費、和解金等，均係保險公司支
    付，且被告犯後一再飾詞狡辯，毫無悔意，原審量刑過輕，
    實難收懲儆之效云云。然查，被告於被害人王允河死後，曾
    至靈前上香致意，有照片4幀在卷可考（附於本院卷內），
    是檢察官以被告未至被害人王允河靈前致意云云，非可採信
    。又關於刑之量定，係法院得本於職權自由裁量之事項，倘
    其未有逾越法律所規定之範圍，或濫用其權限，即不得任意
    指摘為違法。經查，原審就被告所犯之罪，在量刑部分，已
    斟酌被告之品行、犯罪動機、手段，其所生之損害及犯後態
    度等一切情狀，而於理由中說明，已為具體審酌，原審判處
    有期徒刑5月，並諭知如易科罰金以1000元折算1日，經核尚
    無不當。原判決之量刑並無明顯失出，公訴人前開上訴意旨
    ，尚難認為有理由。再被告提起上訴，猶執前詞，否認犯行
    云云，亦無理由，均應予以駁回。
據上論斷，應依刑事訴訟法第368條，判決如主文。
本案經檢察官陳大偉到庭執行職務。
中    華    民    國  100     年    5     月    31    日
                  刑事第十庭  審判長法  官  宋  祺
                                    法  官  林孟宜
                                    法  官  高玉舜
以上正本證明與原本無異。
不得上訴。
                                    書記官  許雅淩
中    華    民    國   100    年    5     月    31    日
附錄：本案論罪科刑法條全文
中華民國刑法第276條（過失致死罪）
因過失致人於死者，處2年以下有期徒刑、拘役或2千元以下罰金
。
從事業務之人，因業務上之過失犯前項之罪者，處5 年以下有期
徒刑或拘役，得併科3千元以下罰金。